【裁判字號】    99,中簡上,570
【裁判日期】    990825
【裁判案由】    詐欺
【裁判全文】
臺灣臺中地方法院刑事判決           99年度中簡上字第570號
上  訴  人  臺灣臺中地方法院檢察署檢察官
被      告  甲○○
上列上訴人因被告詐欺案件，不服本院臺中簡易庭中華民國99年
5月18日99年度中簡字第1571號第一審簡易判決(聲請簡易判決處
刑書案號：99年度偵字第6261號），提起上訴及移送併辦（99年
度偵字第11855號），本院管轄之第二審合議庭判決如下：
    主  文
原判決撤銷。
甲○○犯幫助詐欺取財罪，處有期徒刑肆月，如易科罰金，以新
臺幣壹仟元折算壹日。
    犯罪事實
一、甲○○雖預見提供金融機構帳戶之存摺、金融卡及密碼予不
    詳姓名者使用，可作為詐欺犯罪者詐騙他人將款項匯入該帳
    戶之用，而幫助他人犯詐欺取財罪，竟因經濟困難，為籌生
    活之資，即基於縱使發生此項幫助詐欺之結果，亦不違背其
    本意之不確定犯罪故意，於民國98年12月30日，在台中市○○路與東興路口附近之統一便利超商前，以每個帳戶每週租
    金新臺幣（下同）10,000元之價格，將其所申請之合作金庫
    商業銀行（下稱合作金庫）文心分行第 0000000000000號及
    中國信託商業銀行（下稱中國信託）台中分行第0000000000
    000號等2帳戶之存摺、提款卡及密碼等，交付予姓名、年籍
    不詳自稱「周先生」之成年男子所指派之外務人員收執，供
    該名男子所屬之詐欺集團為詐欺犯行使用。雖甲○○事後並
    未依約取得雙方約定之報酬，惟該詐欺集團均已成年之成員
    在取得上開帳戶資料後，即共同基於意圖為自己不法之所有
    之犯意聯絡，分別於：
  (一)98年12月31日晚間 8時45許，該詐欺集團某成年成員假冒
      係 HAPPYGO之客服人員，以電話向乙○○佯稱：因刷卡資
      料有誤，需向發卡銀行更正等不實事項；再由另一成年成
      員假冒台新國際商業銀行之客服人員，撥打電話予乙○○
      ，要求乙○○至金融機構之自動櫃員機操作修正，致乙○○陷於錯誤，於同日晚間11時 8分許，前往新竹市○○路
      之中國信託自動櫃員機，以金融卡提領現金12萬元後，再
      依對方之指示，分 6次存入甲○○所申設之上開中國信託
      台中分行之帳戶內。另於99年1月1日 0時35分許，乙○○
      復依對方之要求，至台新國際商業銀行自動櫃員機確認更
      正作業是否成功，因而陷於錯誤，再將20,500元轉入甲○○所申設之前開合作金庫文心分行帳戶內。
  (二)99年1月1日下午 5時53分許，該詐欺集團某成年女子撥打
      丙○○之手機，佯稱丙○○網路購物之付款方式遭誤設之
      不實事項，必須依照指示操作自動櫃員機始能更正；再由
      另一名成年成員假冒銀行人員，撥打丙○○之手機，向其
      確認前述佯稱之事項，致丙○○陷於錯誤，於同日下午 6
      時52分許，前往台南市○○路○段293號全家便利商店內，
      以自動櫃員機轉帳匯款 2,236元至甲○○所申設之前開合
      作金庫文心分行帳戶內。
    嗣乙○○、丙○○發覺受騙，乃分別報警而循線查悉上情。
二、案經臺中市警察局第四分局報告臺灣臺中地方法院檢察署檢
    察官聲請簡易判決處刑，暨乙○○訴由桃園縣政府警察局蘆
    竹分局報告臺灣臺中地方法院檢察署檢察官移送併辦。
    理  由
一、證據能力方面：按當事人、代理人或辯護人於法院調查證據
    時，知有第159條第1項不得為證據之情形，而未於言詞辯論
    終結前聲明異議者，視為有前項之同意，刑事訴訟法第 159
    條之5第2項定有明文。此乃係基於證據資料愈豐富，愈有助
    於真實發現之理念，酌採當事人進行主義之證據處分權原則
    ，並強化言詞辯論主義，透過當事人等到庭所為之法庭活動
    ，在使訴訟程序順暢進行之要求下，承認傳聞證據於一定條
    件內，得具證據適格。此種「擬制同意」，因與同條第一項
    之明示同意有別，實務上常見當事人等係以「無異議」或「
    沒有意見」表示之，斯時倘該證據資料之性質，已經辯護人
    閱卷而知悉，或自起訴書、原審判決書之記載而了解，或偵
    、審中經檢察官、審判長、受命法官、受託法官告知，或被
    告逕為認罪答辯或有類似之作為、情況，即可認該相關人員
    於調查證據之時，知情而合於擬制同意之要件（最高法院96
    年度台上字第4174號判決要旨參照）。查本件檢察官、被告
    於本院準備程序及審判期日均未對本院下述所引用之證據表
    示意見，且迄至言詞辯論終結前亦未聲明異議，本院審酌該
    等證據資料製作時之情況，尚無違法不當及證明力明顯過低
    之瑕疵，且為證明犯罪事實存否所必要，認為以之作為證據
    應屬適當，揆諸前開說明，自均具證據能力。
二、上開犯罪事實，業據被告甲○○於偵查及本院均坦承不諱（
    見臺灣臺中地方法院檢察署99年度偵字第6261號偵查卷第 7
    頁、本院卷第20、30頁），並經證人即被害人乙○○、丙○○於警詢時證述被害情節綦詳（見蘆竹分局警卷第20至21頁
    、第四分局警卷第5至6頁），復有被害人丙○○提出之國泰
    世華銀行自動櫃員機客戶交易明細表，合作金庫文心分行函
    送開戶人基本資料、資金往來明細表，中國信託函送客戶基
    本資料、帳戶歷史交易查詢資料，被害人乙○○所提出之中
    國信託自動櫃員機客戶交易明細表及台新國際商業銀行自動
    付款機客戶交易明細單在卷可證（見第四分局警卷第11、18
    至21頁、蘆竹分局警卷第10至18、24、25頁）在卷可證，是
    被告出於任意性之自白與犯罪事實相符，足堪採信。
三、刑法上之故意，分為直接故意與間接故意（又稱不確定故意
    ），析言之，當行為人對於構成犯罪之事實，明知並有意使
    其發生者，為直接故意；如行為人對於構成犯罪之事實，預
    見其發生而其發生並不違背其本意者，乃屬間接故意，此觀
    刑法第13條之規定甚明。另幫助犯之成立，以行為人主觀上
    認知被幫助者可能正欲從事犯罪或係正在從事犯罪，而其行
    為足以幫助他人實現構成要件者，即具有幫助故意，並不以
    行為人確知被幫助者將犯或係犯何罪名為必要。查帳戶之存
    摺、提款卡及密碼係現代人重要之金融工具，涉及個人信用
    及財產權之得喪變更甚鉅，若無正當理由或合理之根據，並
    無任意交付他人使用之理。況於郵局或銀行等金融機構申請
    開設存款帳戶，並無任何特殊之資格限制，一般民眾或公司
    均可利用存入最低開戶金額之方式，於一家或數家不同之金
    融機構申請一個或多數之存款帳戶使用，並無任何困難，此
    為眾所周知之事實。是依一般人之社會生活經驗，倘見不詳
    姓名者假借名目收集存款帳戶之存摺、提款卡及密碼，而不
    以自己名義申請帳戶，對該帳戶將供作不法目的之使用，應
    有合理之預見。被告係已逾25歲之成年人，有年籍資料在卷
    可憑，當具有一定之智識及生活經驗，而類如本件之詐騙案
    件，近年來在社會上層出不窮，且廣為各種媒體所披露，則
    被告縱使不確知所交付存摺、提款卡及密碼之對象暨其所屬
    詐騙集團犯罪行為之具體內容，惟應可預見將其所有存款帳
    戶之存摺、提款卡及密碼，出租予素未謀面且不知其真實姓
    名年籍者，該帳戶將有遭詐騙集團成員作為詐取財物工具之
    可能，其仍執意為之，實已具有該存摺、提款卡及密碼等帳
    戶資料縱遭人利用，作為實施詐欺取財犯罪之工具，亦不違
    背其本意之不確定故意，灼然甚明。是被告幫助詐欺取財之
    犯罪事證已臻明確，其犯行洵堪認定，應依法論罪科刑。
四、按刑法上之幫助犯，係指以幫助之意思，對於正犯資以助力
    ，而未參與實施犯罪之行為者而言，最高法院49年台上字第
    77號判例可資參照。本案被告交付帳戶存摺、提款卡及密碼
    予不詳姓名之詐欺集團成員使用，該集團成員意圖為自己不
    法之所有，向被害人等施以詐術，使被害人丙○○、乙○○
    陷於錯誤，匯款至被告所提供之上開帳戶內，則被告所為係
    參與詐欺罪構成要件以外之行為，且在無證據證明被告係以
    正犯而非以幫助犯之犯意參與犯罪之情形下，應認其係幫助
    犯而非正犯。是核被告所為，係犯刑法第30條第1項、第339
    條第 1項之幫助詐欺取財罪。被告以一交付上開帳戶之幫助
    行為，幫助該詐欺集團為 2個詐欺取財犯行，為想像競合犯
    ，應依刑法第55條規定從情節較重即被害人乙○○部分之幫
    助詐欺取財一罪處斷。本件起訴書雖未記載移送併辦即被告
    幫助他人詐騙被害人乙○○部分之事實，然此與經起訴論罪
    部分，既有想像競合犯之裁判上一罪關係，應為起訴效力所
    及，基於審判不可分原則，本院應併予審理。被告僅係幫助
    他人實行詐欺取財犯罪，為幫助犯，其犯罪情節較參與詐騙
    行為之正犯為輕，爰依刑法第30條第 2項之規定，按正犯之
    刑予以減輕。
五、原審法院以被告之罪證明確，予以論罪科刑，固非無見，惟
    原判決就移送併辦部分，未及併予審究，尚有未合。檢察官
    上訴意旨指摘原審判決不當，即有理由，應由本院予以撤銷
    改判。爰審酌被告有犯罪前科之素行（參卷附臺灣高等法院
    被告前案紀錄表）、大專畢業之智識程度、經濟勉可維持之
    生活狀況（見第四分局警卷第1頁被告受詢問人基本資料)，
    其僅因謀生困難即交付金融帳戶予他人供犯罪使用之行為，
    紊亂社會正常交易秩序，並使不法之徒藉此輕易於取得詐騙
    之財物，致檢警難以追緝，助長詐騙犯罪風氣，並提高社會
    大眾遭受詐騙損失之風險，於本件中亦造成被害人等金額不
    低之財產上損害，所生危害非輕，惟於偵查、本院審理時皆
    能坦承犯行，犯後態度尚可，及其犯罪之目的、手段等一切
    情狀，量處如主文所示之刑，併諭知易科罰金之折算標準，
    以示懲儆。
六、據上論斷，應依刑事訴訟法第455條之1第1項、第3項、第36
    9條第1項前段、第364條、第299條第1項，刑法第30條、第3
    39條第1項、第55條、第41條第 1項前段，刑法施行法第1條
    之1第1項、第2項前段，判決如主文。
本案經檢察官丁○○到庭執行職務。
中    華    民    國    99    年    8     月    25    日
        刑事第四庭    審判長法  官  鄭永玉
                            法  官  潘曉玫
                            法  官  張恩賜
以上正本證明與原本無異。
如不服本判決，應於收受判決後10日內向本院提出上訴書狀，並
應敘述具體理由；其未敘述上訴理由者，應於上訴期間屆滿後20
日內向本院補提理由書（均須按他造當事人之人數附繕本）「切
勿逕送上級法院」。
                            書記官  黃舜民
中    華    民    國    99    年    8     月    25    日
附錄本案論罪科刑法條
刑法第339條第1項：
意圖為自己或第三人不法之所有，以詐術使人將本人或第三人之
物交付者，處五年以下有期徒刑、拘役或科或併科一千元以下罰
金。

司法院資訊處製作；財團法人民間司法改革基金會備份。
